【裁判字號】    98,訴,90
【裁判日期】    980527
【裁判案由】    確認抵押債權不存在等
【裁判全文】
臺灣嘉義地方法院民事判決                98年度訴字第90號
原      告  台新國際商業銀行股份有限公司
法定代理人  乙○○
訴訟代理人  甲○○
被      告  丁○○
            丙○○
上列當事人間確認抵押債權不存在等事件，本院於民國98年5月
20日言詞辯論終結，判決如下：
    主  文
確認被告丙○○與被告丁○○就坐落嘉義市○○○段四一六之三
號土地、權利範圍一萬分之九七五，及門牌號碼嘉義市○○路○
段四九二巷四號二、建號二八八六、權利範圍全部之房屋，設定
金額新台幣壹佰伍拾萬元之抵押債權及抵押權（嘉義市地政事務
所收件字號：嘉地字第一八四九九號、登記日期：民國九十年八
月三十日）不存在。
被告丁○○應塗銷前項抵押權登記。
訴訟費用由被告負擔。
    事實及理由
一、原告起訴主張：爰被告丙○○於民國86年5月28日向原告借
    款新臺幣（下同）270萬元正，惟被告丙○○自90年4月份起
    即未依約按時繳付本息，嗣經原告向臺灣高雄地方法院聲請
    民事裁定，迄今尚餘本金162萬2,262元整及自91年11月27日
    起至清償日止，按年息百分之八點五計算之利息迄未清償。
    另被告丙○○就其坐落嘉義市○○○段416-3地號、持分一
    萬分之九七五土地及建物門牌嘉義市○○路○段492巷4號2、
    建號2886、持分全部之不動產設定高額抵押權後，已陷於無
    資力，原告雖已向鈞院聲請執行上開不動產，惟因上有被告
    丁○○設定抵押權，恐執行無實益，而此不安之狀態，可由
    此確定判決除去，故原告為向被告丙○○求償，爰有提起確
    認之訴之法律上利益。並代位請求塗銷被告丁○○就上開不
    動產所為之抵押權設定登記行為。因之聲明：1.請求確認被
    告丙○○與被告丁○○間就坐落土地：嘉義市○○○段416-
    3地號、持分975 /10000土地及建物門牌：嘉義市○○路○段
    492巷4號2、建號2886、持分1/1之不動產設定金額150 萬之
    抵押債權及其所擔保設定之抵押權不存在。2.被告丁○○就
    前項不動產於90年8月31日以設定為原因向嘉義市地政事務
    所辦理之抵押權設定登記行為應予塗銷。
二、被告則以下列言詞置辯，且均聲明：請求駁回原告之訴。
  (一)被告丁○○方面：被告丁○○於90年7、8月間陸續給被告丙
    ○○80萬元，且當時因信任被告丙○○，故前開借款僅有70
    萬元郵局匯款證明。嗣後因被告丁○○不放心，故要求抵押
    ，但被告丙○○迄今仍未還錢。
  (二)被告丙○○方面：被告丙○○於86年向原告借款280萬元，
    每月清償2萬5,000元，因當時當保母帶小孩每月收入1 萬多
    元，不足支付每月應清償之金額，故從該年開始即向被告丁
    ○○借錢，每次金額不固定，有時十萬元左右，幾乎每個月
    都會跟她借，共積欠150萬元，僅以電話口頭對帳。惟因被
    告丙○○沒有收入，所以都沒有還，所以被告丁○○才會要
    求把房子抵押給她以供擔保，且因有抵押權之擔保，亦未簽
    立借據。
三、下列事項為兩造所不爭執，應堪認定（本院依原告提出之證
    據，修正若干數字）：
  (一)被告丙○○曾於86年5月28日向原告借款277萬元，被告丙○
    ○自90年4月起即未依約按時繳付本息，迄今尚有本金162萬
    2,262元暨利息未清償。
  (二)被告丙○○於90年8月30日，將其名下土地坐落嘉義市○○
    ○段416-3地號、應有部分一萬分之九七五，及建物建號288
    6、門牌號碼嘉義市○○路○段492巷4號2，設定債權金額為
    150萬之抵押權予被告丁○○。
四、按事實為法律關係發生之特別要件者，在消極確認之訴，應
    由被告就其存在負舉證之責任，即確認法律關係不存在之訴
    ，如被告主張其法律關係存在時，應由被告負舉證責任（參
    見司法院2269號解釋、最高法院42 年度台上字第170號判例
    ）。又金錢借貸，為要物契約，應由貸與人就金錢之交付及
    借貸意思表示相互一致之事實負舉證之責（最高法院69年度
    台上字第3546號、81年度台上字第2372號判例意旨參照）。
    原告主張被告丙○○就系爭不動產設定予被告丁○○之抵押
    權及該抵押權所擔保之債權，均係被告2人為避免原告對系
    爭不動產強制執行所為通謀虛偽意思表示；惟為被告所否認
    並抗辯：確有借款150萬元之事實，才設定系爭抵押權等語
    。揆諸上開說明，自應由被告就其等交付借款、借貸意思表
    示相互一致暨系爭抵押權存在之事實負舉證責任。惟查：
  (一)被告丙○○、丁○○就借款金額與還款過程，陳述並不一致
    。
    被告丙○○表示：我從86年開始，就會向丁○○借錢，幾乎
    每個月都會借，借款金額每次不一定，有時10萬元左右，沒
    有寫借據，我沒有收入，所以都沒有還錢，她才會要我將房
    子抵押給她，我與丁○○打電話口頭對過帳，從86年到設定
    抵押時，總共借了150萬元，之後她沒有再借我了云云，嗣
    經本院提示被告丁○○匯款之郵政國內匯款執據後，改稱：
    我忘記丁○○（設定抵押後）有匯款70萬元給我，那是借錢
    給我的記錄云云，被告丙○○就借款金額前後陳述不一，已
    有可疑。被告丁○○表示：我記得丙○○大筆陸陸續續借了
    80萬元，後來才用匯款的70萬元，沒有簽借據，丙○○曾還
    過1、2萬元，曾與丙○○對過帳，在我家，也曾在她家對過
    ，我問她欠款金額，後來設定150萬抵押，是以防萬一云云
    ，對照被告2人陳述，就是否還款、對帳過程，有極大差異
    ，故被告2人所辯確有借款150萬元乙情，已難遽信。
  (二)被告2人有迴避本院詢問之情形，且所稱借款情形與常情不
    符。
    依被告2人所述，被告丙○○係陸續向丁○○借款，但就借
    款細節，被告丙○○答稱：「（問：每次借多少？）答：不
    一定，有時10萬元左右。（問：多久借一次？）答：不記得
    了。幾乎每個月都會跟她借。」云云，被告丁○○答稱：「
    （問：她多久跟妳借一次？）答：我只記得大筆陸陸續續的
    80萬元，後來才用匯款的70萬元。」云云，足見被告2人均
    有敷衍、迴避情形。且被告丙○○屢次向丁○○借款，丁○
    ○為何在4年中（86年至90年），一再支應，卻未簽借據，
    亦未要求任何擔保，反而於丙○○未能清償原告債務後，在
    4 個月內要求丙○○設定超額之抵押權擔保。凡此，均啟人
    疑竇。
  (三)被告丙○○所稱之借款目的疑點重重。
    被告丙○○陳稱：「（問：為何向原告借錢？）答：是買台
    南市○○路○段305號10樓1房子錢不夠，現在已經被台新銀
    行法拍了。……（問：妳那時向台新銀行借錢時每個月還款
    若干？）答：每月還25,000元利息，共借了280萬元。（問
    ：妳每個月只有收入1萬多元，如何支付利息25,000元？）
    答：所以我跟丁○○借錢。」云云，依此，被告丙○○借款
    目的在於清償其與原告間之債務，然據臺灣高雄地方法院90
    年度票字第14110號民事裁定所載，原告得對被告丙○○所
    簽發金額為270萬元之本票，其中253萬7,359元之部分強制
    執行，亦即被告丙○○僅清償原告16萬2,641元（計算式：
    2,700,000－2,537,359＝162,641），縱使如被告丁○○所
    述，於設定系爭抵押權前，曾借款80萬元予丙○○，則何以
    丙○○僅清償原告16萬2,641元，由此顯見丙○○所稱向丁
    ○○借款乙情並非實在。何況被告丁○○於90年9月13日、
    同年9月26日、同年10月16日、同年11月1日、同年11月12日
    ，匯款15萬元、15萬元、10萬元、20萬元、10萬元予被告丙
    ○○，被告丙○○陳稱：上開借款係補嘉義房子貸款不足的
    部分，嘉義的房子是向土地銀行借款，每月還1萬元左右云
    云，若然，扣除當月所付房貸1萬元，被告丙○○尚有餘力
    清償上揭積欠原告之貸款，則何以被告丙○○竟坐視法院查
    封、拍賣其名下資產（臺灣台南地方法院91南院鵬執方字第
    5686號債權憑證、通知參照），是被告2人虛偽設定抵押權
    ，逃避原告強制執行之意圖，昭然若揭。此外，被告丙○○
    、丁○○並未提出其他證據，以證明借貸之事實，其等所辯
    ，不足採認。從而，被告丙○○、丁○○既無借貸關係存在
    ，且於被告丙○○未還款後，隨即為抵押權之設定登記，是
    其等間之抵押權設定登記行為，應係通謀虛偽意思表示，自
    屬無效。
  (四)又系爭抵押權為一般抵押，有設定登記資料、登記謄本可憑
    ，又所擔保債權既不存在，且設定登記行為為無效，則被告
    丙○○本得基於民法第767條規定，請求關丁○○將系爭抵
    押權登記予以塗銷，惟丙○○迄今未為此請求，顯係怠於行
    使上開權利，而原告為丙○○之債權人，依民法第242條之
    規定，自得代位丙○○請求丁○○將系爭抵押權設定登記予
    以塗銷。
五、綜上所述，原告請求確認被告丙○○、丁○○間設定之系爭
    抵押權及所擔保債權不存在，請求被告丁○○應將系爭抵押
    權設定登記予以塗銷，為有理由，應予准許。
六、本件事證已臻明確，兩造其餘攻擊防禦方法核與判決結果不
    生影響，爰不一一論述，併此敘明。
七、據上論結，原告之訴為有理由，依民事訴訟法第78條、第85
    條第1項，判決如主文。
中    華    民    國    98    年    5     月    27    日
                  民事第一庭法  官  張鶴齡
以上正本係照原本作成
如對本判決上訴須於判決送達後20日內向本院提出上訴狀
中    華    民    國    98    年    5     月    27    日
                            書記官  王博昭


司法院資訊處製作；財團法人民間司法改革基金會備份。
